【裁判字號】    98,訴,1920
【裁判日期】    990513
【裁判案由】    確認本票債權不存在
【裁判全文】
臺灣板橋地方法院民事判決              98年度訴字第1920號
原      告  李昌祐
訴訟代理人  李崇峰
訴訟代理人  黃福卿律師
被      告  修伯特健康事業股份有限公司
兼  法  定
代  理  人  吳靜華
訴訟代理人  楊士擎律師
被      告  王照量
            劉萬益
            劉正雄
            王耀鴻
上列當事人間請求確認本票債權不存在事件，經本院於民國99年
4月28日言詞辯論終結，判決如下：
    主  文
原告之訴及假執行之聲請均駁回。
訴訟費用由原告負擔。
    事實及理由
壹、程序方面：
一、按訴狀送達後，原告不得將原訴變更或追加，但請求之基礎
    事實同一者，不在此限。民事訴訟法第255 條第1 項第2 款
    定有明文。查原告起訴時僅列修伯特健康事業股份有限公司
    為被告，嗣於98年11月26日準備程序時當庭追加被告吳靜華
    、王照量、王耀鴻、劉正雄、劉萬益等五人，主張其等係共
    同脅迫原告，為共同侵權行為者，核屬請求之基礎事實同一
    ，揆諸首揭規定，原告所為訴之追加，合於法律規定，應予
    准許。
二、又本件被告劉萬益經合法送達，未於言詞辯論期日到場，核
    無民事訴訟法第386 條各款所列情形，爰依原告聲請，由其
    一造辯論而為判決。
貳、實體方面：
一、原告起訴主張：
(一)、原告於民國95年2 月起至97年5 月間原受僱於友善人資顧問
    股份有限公司（下稱友善人資公司），隨即派遣於被告修伯
    特健康事業股份有限公司（下稱被告修伯特公司），在被告
    修伯特公司開設位於臺北縣中和市○○路77號之宜安藥局擔
    任藥師兼從事店內貨品銷售與替顧客結帳收銀等業務，97年
    3 月31日被告修伯特公司向原告表示伊有竊盜、業務侵占之
    行為，而由公司法定代理人即被告吳靜華與總經理即被告王
    照量、管理部經理即被告劉正雄、營業部副理即被告王耀鴻
    、資訊專員即被告劉萬益，共同於97年3 月31日深夜至翌日
    凌晨1 時許，對原告施以恐嚇、脅迫，恫稱：若不賠償，將
    送警嚴辦，使伊無法在社會上立足等語。原告怕藥師執照遭
    撤銷、留下刑案記錄，乃不得已而非出於自由意志簽發自白
    書及如附表所示之26張本票（金額總計為新臺幣（下同）40
    0 萬元）。自白書中「庫存故」等三字為被告劉萬益所寫，
    其餘內容及本票部分，雖係原告親自書寫，然均係原告依被
    告劉萬益之口述指示填寫，可見原告係受被告等脅迫而寫。
    嗣原告乃於97年4 月29日、97年6 月2 日分別匯款50萬元及
    62萬5 千元至被告修伯特公司之台新銀行景平分行00000000
    000000號帳戶中。後原告認係遭脅迫而為上開意思表示，遂
    依民法第92條規定，於98年3 月16日以郵局存證信函第121
    號及於98年3 月20日以郵局存證信函第128 號分別向被告吳
    靜華、被告修伯特公司撤銷上開意思表示。臺灣高等法院98
    年度上易字第1710號確定判決雖認定原告有業務侵占犯行，
    但行為僅兩次、金額亦未達400 萬元，且原告在簽發自白書
    及本票時，被告僅有提出監視錄影帶畫面，並未提出盤盈虧
    統計表，被告係於該刑事案件進行中之97年12月12日才以自
    證8 號證據提出，可見原告當時會簽發如附表所示之本票，
    係基於被脅迫。原告既已撤銷該意思表示，故本件乃請求確
    認該等本票債權不存在。
(二)、原告既已依附表編號1-3 本票於97年4 月29日、97年6 月2
    日分別匯款50萬元及62萬5 千元（合計共112 萬5 千元）至
    被告修伯特公司之台新銀行景平分行00000000000000號帳戶
    中，原告乃依雇用人及受雇人共同侵權損害賠償及不當得利
    之法律關係請求被告等連帶賠償原告該112萬5千元等語。
(三)、聲明：確認被告修伯特健康事業股份有限公司就附表26張
    本票之債權均不存在。被告等應連帶給付原告新臺幣112
    萬5 千元，及自起訴狀繕本送達被告修伯特健康事業股份有
    限公司之翌日起至清償日止，按週年利率5 ％計算之利息。
    聲明第二項部分，願供擔保請准宣告假執行。
二、被告劉萬益未於言詞辯論期日到場，亦未提出準備書狀作何
    聲明或陳述。
三、其餘被告之答辯則為：
(一)、當事人主張其意思表示係因被詐欺或脅迫而為之者，應就其
    被詐欺或被脅迫之事實，負舉證之責任，有最高法院21年上
    字第2012號判例可參。又票據行為，為不要因行為，執票人
    不負證明關於給付之原因之責任，如票據債務人主張執票人
    取得票據出於惡意或詐欺時，則應由該債務人負舉證之責，
    亦有最高法院64年度台上字第1540號判例可參。本件原告主
    張被告等人共同恐嚇脅迫因而簽發本票、自白書，自應由原
    告負舉證之責，然原告僅空言指稱，未予證明，故其請求並
    無理由。在原告任職期間，被告修伯特公司察覺宜安藥局之
    帳目有異，遂調取店內監視錄影畫面確認，並核對盤盈虧統
    計資料，其上顯示自95年2 月1 日至97年3 月31日共虧6,05
    3,441 元，為非常態性的盤損，被告等乃於97年3 月31日與
    原告協談，並提出監視錄影畫面、盤盈虧統計表，原告遂坦
    承有竊取店內貨款、業務侵占之行為，原告希望不要送警處
    理，乃自己表示願意賠償被告修伯特公司400 萬元、分期給
    付，以成立和解，因而簽發自白書及附表所示本票26張。該
    自白書就是和解契約，其中最後一行記載「若其中有一期未
    給付，得由公司提出刑事告訴。」等語，可見雙方確實是成
    立和解，被告等並無任何脅迫行為。況且，原告若認有遭脅
    迫、意思表示不自由之情，大可在97年3 月31日後，報警尋
    求協助，然原告未曾報警，隔天竟仍到公司上班直到離職之
    日，後來還陸續匯款2 次，且又再補行簽發數張本票，原告
    之反應顯與一般受脅迫者之反應不同，可見原告所述並非屬
    實。原告確實有於97年3 月21日下午1 時58分業務侵占103
    元、於97年3 月23日下午10時1 分業務侵占1500元，此復經
    臺灣高等法院98年度上易字第1710號確定判決認定。另撤銷
    被詐欺脅迫之意思表示，除斥期間為一年，原告主張脅迫行
    為係97年3 月31日，則其於提起本件訴訟時撤銷該意思表示
    ，顯已逾1 年之除斥期間等語。
(二)、聲明：原告之訴及假執行之聲請均駁回；如受不利之判決，
    願供擔保請准宣告免為假執行。
四、兩造不爭執事項：
(一)、原告於95年2 月起至97年5 月間原受僱於友善人資公司，隨
    即派遣於被告修伯特公司，在被告修伯特公司開設位於臺北
    縣中和市○○路77號之宜安藥局擔任藥師兼從事店內貨品銷
    售與替顧客結帳收銀等業務。
(二)、臺灣高等法院98年度上易字第1710號確定判決認定原告於97
    年3 月21日下午1 時58分業務侵占103 元、於97年3 月23日
    下午10時1 分業務侵占1500元。（本院卷第32頁以下）
(三)、97年3 月31日深夜至翌日凌晨1 時許，係由被告吳靜華、王
    照量、劉正雄、王耀鴻、劉萬益與原告進行協商。被告等有
    向原告表示：若不賠償，將送警嚴辦等語。
(四)、原告係親自書寫自白書、本票26張（本院卷第23頁、板橋地
    檢署97年度他字第6995號卷第31-39 頁）。至自白書上「庫
    存故」三字則為被告劉萬益所寫。
(五)、被告修伯特公司有於97年4 月29日、97年6 月2 日分別收受
    原告之匯款50萬元及62萬5 千元，並有該帳戶存摺內頁影本
    在卷（板橋地檢署97年度他字第6995號卷第40頁至第52頁）
    。
五、本院得心證之理由：
(一)、按民法第184 條第1 項前段規定，侵權行為以故意或過失不
    法侵害他人之權利為成立要件，故主張對造應負侵權行為責
    任者，應就對造之故意或過失負舉證責任，最高法院58年臺
    上字第1421號判例、同院82年臺上字第267 號判例意旨可資
    參照。再按當事人主張其意思表示係因被詐欺或脅迫而為之
    者，應就其被詐欺或被脅迫之事實，負舉證責任。本件原告
    主張被告等共同施以脅迫，致使原告有心理壓力、意思表示
    不自由而簽立面額合計為400 萬元之本票26張交付彼等之情
    ，為被告所否認，依上開判例意旨，自應由原告負舉證責任
    。次按民法第92條第1 項前段規定，因被詐欺或被脅迫而為
    意思表示者，表意人得撤銷其意思表示。所謂因被脅迫而為
    意思表示，係指因相對人或第三人以不法危害之言語或舉動
    加諸表意人，使其心生恐怖，致為意思表示而言。亦有最高
    法院95年度台上字第2948號裁判意旨可參。經查，本件原告
    主張被告係以：若不賠償，將送警嚴辦，使伊無法在社會上
    立足等語施以脅迫云云，然揆諸前開說明，所謂脅迫，係指
    相對人以不法危害之言語加諸表意人而言，本件原告於97年
    3 月31日之前確有業務侵占之犯行，為兩造所不爭執，是被
    告於兩造協談當時表示要將原告送警處理等語，衡諸一般社
    會通念，當屬依循法律途徑解決紛爭之表示，並非「不法」
    危害之言語通知，故原告以此主張遭受脅迫云云，難認有理
    。
(二)、次查，若原告確有受脅迫而意思表示不自由，則衡諸常情，
    原告自可在97年4 月1 日離開公司之後，立即報警尋求協助
    ，然原告竟捨此不為，反於隔日仍正常至公司上班，直到離
    職為止，其反應顯與一般遭受脅迫者不同。況且，原告更於
    事後之97年4 月29日、97年6 月2 日陸續匯款50萬元及62萬
    5 千元至被告修伯特公司之台新銀行景平分行000000000000
    00號帳戶中，其所為亦顯與常情有悖，益徵原告並非遭受脅
    迫而簽發本票、自白書。是原告所述，難以採信。
(三)、又按民法第736 條所規定和解，係當事人約定互相讓步，以
    終止爭執或防止爭執發生之契約。經查，被告陳稱伊等於97
    年3 月31日時即提出盤盈虧統計表及監視錄影畫面與原告協
    談和解事宜，而觀之該盤盈虧統計表，其上記載自95年2 月
    1 日起至97年3 月31日止，友善宜安店共虧6,053,441 元（
    本院卷第62頁），至監視錄影畫面部分，則業經臺灣高等法
    院以98年度上易字第1790號業務侵占案件判決有罪確定在案
    ，如前所述，是堪認兩造協談當時，原告因有該等證據資料
    ，自知有非法犯行乙節，尚非虛妄。雖監視錄影畫面僅有原
    告部分犯行，然於97年3 月31日當時，原告尚不知被告確切
    掌握的全部證據為何，故原告基於通盤考量，衡酌自身犯行
    所獲利益、被告可能掌握之證據多寡、未來若受有刑案紀錄
    之損害、藥師執照可能遭撤銷之風險等情，而自願同意分期
    給付400 萬元以為和解條件，當與情理尚非不符。至原告雖
    主張該統計表之製表日期為97年9 月5 日，係被告於97年12
    月12日才以自證8 號證據提出云云，然為被告所否認，被告
    陳稱早於97年3 月31日即提出予原告用以協談和解事宜等語
    ，本院審酌製表日期雖為97年9 月5 日，惟並不表示97年3
    月31日時，被告未曾提出當時所印製的、內容相同的統計表
    予原告觀看，蓋因該統計表係屬被告宜安店從95年2 月1 日
    起至97年3 月31日止之盤點庫存資料，該等資料既早已存在
    於被告修伯特公司之電腦裡，被告何時要將之印製出來，均
    屬便利，應無何等限制，況97年3 月31日被告既要與原告談
    論是否有竊盜、侵占公司款項之事，衡諸常情，自會先行確
    認虧損情形，並提出依據用以談判，故應認被告所辯為可採
    。另原告又主張「庫存故」三字為被告劉萬益所寫，可證受
    有脅迫云云，惟查，被告雖不否認庫存故三字為被告劉萬益
    所寫，然觀之自白書該部分前後文，原文為「李昌祐因偷竊
    友善、宜安藥局金錢與財務要賠償公司400 萬元整分期給付
    ... 」，加上上開三字後，則為「李昌祐因偷竊友善、宜安
    藥局金錢與財務庫存故要賠償公司400 萬元整分期給付...
    」，顯見被告劉萬益所加三字僅使得前後文義更為明確，依
    論理法則，難謂係屬脅迫行為。況原告亦有於該三字上按捺
    手印，此為原告所不否認，益難認被告有何脅迫之情，故原
    告所述，並非有理。至原告另告訴被告等共同恐嚇部分，復
    經臺灣板橋地方法院檢察署檢察官以98年度偵字第1819號不
    起訴處分書在案（本院卷第24頁以下），益證原告所述不可
    採。
(四)、此外，原告未能提出何等確實之證據證明被告有對原告脅迫
    之侵權行為之事實，亦即原告對此有利於己之事實不能明確
    舉證以實其說。按民事訴訟如係由原告主張權利者，應先由
    原告負舉證之責，若原告先不能舉證，以證實自己主張之事
    實為真實，則被告就其抗辯事實即令不能舉證，或其所舉證
    據尚有疵累，亦應駁回原告之請求，有最高法院17上字第91
    7 號判例意旨可資參照。而本件原告就其前開主張被告等有
    共同脅迫之共同侵權行為之事實，既未能提出有於己之證據
    以實其說，揆諸前開說明，應認原告顯未善盡舉證之責，則
    其前開主張，即難認可採。又本件被告等既難認有何共同脅
    迫之行為，則原告以受被告共同脅迫為由，主張撤銷該意思
    表示，請求確認本票債權不存在，以及主張權利被侵害，依
    不當得利請求被告等連帶賠償112 萬5 千元，即均屬無據。
六、綜上，原告之訴為無理由，應予駁回。原告假執行之聲請，
    因其訴業經駁回，其假執行之聲請亦失所附麗，應併予駁回
    。
七、本件判決事證基礎已臻明確，兩造其餘主張、陳述及所提證
    據暨攻擊、防禦方法，經本院審酌後，認與判決結果均無影
    響，爰不一一論述，併予敘明。
八、結論：原告之訴為無理由，依民事訴訟法第385 條第1 項前
    段、第78條，判決如主文。
中    華    民    國    99    年    5     月    13    日
                  民事第三庭  審判長法  官  朱耀平
                                    法  官  劉以全
                                    法  官  吳金芳
以上正本係照原本作成。
如對本判決上訴，須於判決送達後20日內向本院提出上訴狀。
中    華    民    國    99    年    5     月    14    日
                                    書記官  陳昭綾
附表（一頁）

司法院資訊處製作；財團法人民間司法改革基金會備份。
